【裁判字號】    95,醫上,5
【裁判日期】    950905
【裁判案由】    損害賠償
【裁判全文】
臺灣高等法院臺中分院民事判決           95年度醫上字第5號
上  訴  人  丁○○
被  上訴人  丙○○
            財團法人彰化基督教醫院
法定代理人  戊○○
共      同
訴訟代理人  蔡瑞麒律師
上列當事人間損害賠償事件，上訴人對於中華民國95年3月31日
臺灣彰化地方法院第一審判決（九十四年度醫字第1號），提起
上訴，本院於九十五年八月二十二日言詞辯論終結，判決如下：
    主      文
上訴駁回。
第二審訴訟費用由上訴人負擔。
    事實及理由
一、上訴人主張：
  (一)上訴人於民國92年3月10日因左眼出現火紅、流淚不止等症
    狀，遂於同日上午10時左右前往被上訴人財團法人彰化基督
    教醫院（下稱被上訴人醫院）就醫，由被上訴人醫院眼科醫
    師即被上訴人丙○○（下稱被上訴人醫師）主治，被上訴人
    醫師僅翻上訴人眼皮，前後不到5分鐘，便告知上訴人必須
    進行開刀，並於當日下午3時左右進行開刀，歷經2小時（上
    訴人至被上訴人醫院就診之時間，依被上訴人醫院上訴人病
    歷資料顯示是92年3月10日，上訴人誤為92年3月9日）。
  (二)上訴人於開刀後深感疼痛難忍，再三懇求安排轉診，被上訴
    人醫師竟告知係開刀後正常情形，而拒絕轉診，延至92年3
    月13日始同意轉診，上訴人不得已轉往彰化秀傳紀念醫院（
    下稱秀傳醫院）急診，住院8日後，經告知上訴人左眼角膜
    潰爛併眼內炎，已達難治之程度。上訴人最後則赴國立台灣
    大學醫學院附設醫院（下稱台大醫院）急診，台大醫院僅治
    療發炎部分，眼球部分則因被上訴人醫師開刀時感染，致左
    眼角膜潰爛、左眼球萎縮，視力全部喪失，根本無法治療。
  (三)被上訴人醫師治療上訴人眼疾時，有下列疏失：
    1.上訴人經被上訴人醫師診斷為「感染性鞏膜潰瘍，類似眼
      內炎及續發性青光眼」，既為類以，則在化驗結果出爐前
      ，是否有開刀之急迫性？被上訴人醫師是否進行不必要之
      開刀？
    2.上訴人於開刀後產生左眼角膜潰爛併眼內炎等併發症，左
      眼球萎縮應係開刀時感染所致
    3.上訴人於開刀後痛苦難忍，被上訴人醫師竟告知係正常情
      形，致延誤轉診時機。
    4.上訴人前往台大醫院僅治療眼內炎部分，左眼球早已萎縮
      ，足證被上訴人醫師確有延誤治療之重大過失。
    5.被上訴人醫師於進行手術之前並未對上訴人講解手術之必
      要性、危險性、治療率及併發症，使上訴人充分瞭解。
  (四)上訴人因被上訴人醫師醫療過失行為，受有醫療費用損害新
    台幣（下同）151,925元，喪失勞動能力損害583,315元，非
    財產上之損害1,764,760元，合計250萬元，應由被上訴人醫
    師負侵權行為之損害賠償責任。被上訴人醫院僱用被上訴人
    醫師，亦應負連帶賠償責任，爰求為命被上訴人應連帶給付
    250萬元，及自起訴狀繕本送達翌日起算法定遲延利息之判
    決。
二、被上訴人則以：上訴人到被上訴人醫院就醫時主訴左眼畏光
    、流淚、疼痛已一週，就診前二天眼睛紅腫疼痛加劇，左眼
    曾於一年多前接受翳狀贅片手術。經眼部理學檢查，發現上
    訴人左眼鼻側有一結膜缺損，鞏膜潰瘍，組織呈表層溶解狀
    態並覆以分泌物，潰瘍鄰近部位可觀察到黃色之結膜下膿腫
    ，結膜有壓痛感，前房混濁，角結膜水腫，眼壓偏高，視力
    為眼前30公分僅見手動。嗣經被上訴人醫師診斷為感染性鞏
    膜潰瘍，疑似眼內炎，及續發性青光眼，立即安排住院施行
    鞏膜擴創手術，清除感染及壞死的鞏膜及結膜，此為感染性
    鞏膜潰瘍的標準處理步驟。術中可見大範圍鞏膜感染壞死深
    及葡萄膜，術中取得之組織檢體於細菌培養證實為綠膿桿菌
    感染，術後施以每半小時局部點眼及靜脈注射抗生素，口服
    及注射止痛劑。上訴人於住院期間因疼痛未能立即改善要求
    出院，雖經多次溝通解釋此病症療程頗長，文獻報告平均要
    一個月以上，無法立即改善，但不為接受。因上訴人堅持前
    往台中榮民總醫院治療，於92年3月13日經交付病歷摘要、
    口服及局部用藥後，辦理出院，出院時視力仍為眼前30公分
    僅見手動，與入院時相同。被上訴人醫師對於上訴人之診治
    ，並無違誤之處，且手術實施前，已明確告知上訴人其病情
    之狀況及手術之必要性，待其同意後，始進行手術。被上訴
    人醫師並無過失，則被上訴人醫院亦無須對於上訴人連帶負
    損害賠償責任等語，資為抗辯。
三、兩造不爭執之事項：
  (一)上訴人因罹眼疾曾於92年3月10日上午前往被上訴人醫院求
    診，由被上訴人醫師負責診治。
  (二)經被上訴人醫師診治後，告知上訴人應開刀治療，並於92年
    3月10日下午在上訴人簽署手術同意書後進行開刀。
  (三)上訴人於92年3月13日自被上訴人醫院辦理出院。
  (四)上訴人之後因左眼眼內炎致左眼球萎縮，左眼功能已經喪失
    。
四、本件兩造爭執之重點：
  (一)依上訴人之病情，是否有立即開刀之必要？
  (二)上訴人是否在實施手術時感染細菌？
  (三)上訴人因左眼眼內炎致左眼球萎縮，是否因手術之不當所造
    成？
  (四)上訴人於手術後因眼痛要求轉院，被上訴人醫師至三月十三
    日始同意上訴人轉院，被上訴人醫師有無延誤？
  (五)上訴人開刀之前，被上訴人醫師有無對上訴人講解手術之必
    要性、危險性、治癒率及併發症，使上訴人充分瞭解？
五、本院得心證之理由：
  (一)依上訴人之病情，是否有立即開刀之必要？
    1.上訴人在至被上訴人醫院就診之前，已因眼疾先在洪眼科
      診所醫治，此有洪眼科診所之病歷資料附於台灣彰化地方
      法院檢察署（下稱彰化地檢署）九十二年度他字第1936號
      偵查卷可憑，依洪眼科診所之病歷資料，顯示上訴人於92
      年3月7日主訴：眼睛紅、異物感、分泌物已經一週，檢查
      所見：結膜紅腫、角膜中央混濁、視力為僅見眼前手動，
      診斷：角膜潰瘍；92年3月10日主訴：由昨天開始劇痛、
      視力喪失，檢查所見：左眼結膜紅腫，僅見光感，診斷：
      眼內炎；並經本院向洪眼科診所函詢上訴人之病情及主訴
      ，洪眼科診所負責醫師洪嘉祥來函表示「病患丁○○92年
      3月7日發現左眼角膜潰瘍，視力僅有辨手動，至92年3月
      10日左眼併發眼內炎視力僅有光覺，．．．丁○○於92年
      3月7日就診時主訴左眼疼痛，異物感，分泌物增多，視力
      模糊約有一星期，至92年3月10日就診時，左眼疼痛更嚴
      重，且視力更模糊，經判斷為左眼眼內炎，建議轉診至彰
      化基督教醫院進一步治療，．．．丁○○於92年3月10 日
      複診時發現左眼眼臉腫脹，結膜水腫，睫狀充血，極度疼
      痛，視力喪失，情況危急，．．．」，由洪眼科診所上開
      病歷資料及洪嘉祥醫師之說明，顯然上訴人左眼於92年3
      月7日已患有角膜潰瘍，視力僅有辨手動，之後眼疾繼續
      惡化，至同月10日左眼更加疼痛，視力更加模糊，僅有光
      覺，併發眼內炎，情況危急，洪眼科診所無法處理，乃建
      議轉診至被上訴人醫院。
    2.上訴人之眼疾經彰化地檢署囑託行政院衛生署醫事審議委
      員會（下稱醫事審議委員會）鑑定，醫事審議委員會依據
      被上訴人醫院、台中榮民總醫院、秀傳醫院、台大醫院、
      洪眼科診所檢送之上訴人病歷資料及Ｘ光片，研判上訴人
      之病情為「丁○○於92年3月10日因左眼眼部疼痛，視力
      喪失，由彰化縣花壇鄉洪眼科診所轉診至彰化基督教醫院
      ，由丙○○醫師診治。病患主訴在一年多前左眼曾接受翳
      狀贅片切除手術。經林醫師診斷為左眼感染性鞏膜潰瘍，
      視力為眼前30公分僅見手動，疑似眼內炎。因此安排住院
      ，並施行鞏膜潰瘍擴創手術，術中發現大範圍鞏膜感染壞
      死，並深及葡萄膜，術中取得之組織檢體經細菌培養，證
      實為綠膿桿菌感染，術後給予密集局部抗生素點眼治療、
      靜脈注射抗生素治療及口服、肌肉注射止痛劑治療，但病
      患於3月13日辦理自動出院。出院後病患自行至臺中榮民
      總醫院就醫，診斷為左眼鞏膜潰瘍與眼內炎，予以抗生素
      點眼治療，在台中榮民總醫院住院一日後，於3月14日出
      院。以後病患因眼內炎與鞏膜潰瘍陸續至秀傳醫院與台大
      醫院就醫，雖經抗生素治療，但終因眼內炎而致眼球萎縮
      」（見醫事審議委員會0000000號鑑定書，附彰化地檢署
      92年度他字第1936號偵查卷）。上訴人經被上訴人醫師診
      斷為「感染性鞏膜潰瘍，類似眼內炎，及續發性青光眼」
      ，核與洪眼科診所所診斷之「角膜潰瘍」、「眼內炎」相
      符；醫事審議委員會之鑑定，再認「上訴人初始病症包括
      鞏膜潰爛、眼壓上升、眼前房蓄膿（Hypopyon），顯示當
      時即有鞏膜潰瘍、續發性青光眼與疑似眼內炎之臨床表徵
      。．．．細菌培養係在清創手術時取得檢體，三天之後即
      3月13日得到細菌培養結果，證實為綠膿桿菌感染，證明
      手術前的診斷正確。」（見醫事審議委員會0000000號鑑
      定書，附彰化地檢署93年度偵續字第50號偵查卷），可見
      被上訴人醫師診斷上訴人患有感染性鞏膜潰瘍並無錯誤。
      上訴人既患有感染性鞏膜潰瘍，醫事審議委員會認為「綠
      膿桿菌是引起細菌性鞏膜潰瘍最常見的菌種，此種鞏膜潰
      瘍往往進行快速而嚴重」，上訴人自有立即開刀之必要，
      將為細菌感染已壞死之鞏膜清除，以防止鞏膜潰瘍繼續惡
      化。上訴人於手術中發現大範圍鞏膜感染壞死，並深及葡
      萄膜，顯見上訴人眼疾相當嚴重，被上訴人醫師對上訴人
      立即開刀之決定並無不當。又上訴人於92年3月10日上午
      10 時即已至被上訴人醫院就醫，此為上訴人所承認（見
      上訴人原審卷起訴狀及彰化地檢署92年度他字第1936號偵
      查卷告訴狀），而依被上訴人醫院上訴人之護理紀錄所示
      ，上訴人係於當天中午12時25分由門診步行進入病房（見
      彰化地檢署92年度他字第1936號偵查卷第38頁背面，被上
      訴人指稱上訴人係在接受視力及眼壓之測量，及細隙燈與
      超音波檢查，門診歷經一小時十五分結束，被上訴人醫師
      對上訴人並非草率檢查等語，證人甲○○即上訴人看診當
      日之跟診護士證稱：「林醫生有請上訴人先到檢查室做視
      力檢查，也有做眼部掃瞄，檢查完之後，醫生根據檢查室
      的檢查報告有對病人解釋檢查結果，及開刀必要性，才開
      刀的」（見本院卷第62頁背面），被上訴人醫師即非上訴
      人所稱僅對上訴人翻開眼皮檢查，前後不及五分鐘，即告
      知應開刀等情，且被上訴人醫師對上訴人檢查結果及立即
      開刀之決定均無錯誤，自不能認被上訴人醫師對上訴人之
      檢查有草率之處，上訴人指摘被上訴人醫師對其檢查過於
      草率，並無理由。
    3.被上訴人醫師對上訴人所進行鞏膜潰瘍擴創手術，僅在清
      除已潰爛之鞏膜組織，防止鞏膜潰瘍繼續惡化，祇能控制
      上訴人眼疾之病情，尚無法根治上訴人之眼疾，就上訴人
      之感染性鞏膜潰瘍仍必須施予抗生素治療，兩者雙管齊下
      始能治癒上訴人之感染性鞏膜潰瘍，並非上訴人一經擴創
      手術，其感染性鞏膜潰瘍即可痊癒，因鞏膜潰瘍往往進行
      快速而嚴重，手術後仍可能會新生潰爛之鞏膜組織，若有
      必要，即需再為手術清除。而上訴人之感染性鞏膜潰瘍之
      施予抗生素治療，必須先確定上訴人為何種細菌感染，始
      能對症下藥，故應採取組織檢體經細菌培養，以瞭解上訴
      人之鞏膜潰瘍為何種細菌感染。惟被上訴人醫師對上訴人
      所施之擴創手術係在清除潰爛之鞏膜組織，以控制上訴人
      之病情，此與細菌培養在確定上訴人之鞏膜潰瘍為何種細
      菌感染，係在便利擴創手術後選擇正確之抗生素，俾有效
      治療上訴人之鞏膜潰瘍，兩者可同時進行並不衝突，並非
      應先經細菌培養以確定上訴人之鞏膜潰瘍為何種細菌感染
      後再為擴創手術，且上訴人之鞏膜潰瘍感染非常嚴重，其
      感染之擴散又非常迅速，自應及時控制上訴人之病情，以
      防鞏膜潰瘍繼續惡化，為爭取時效，上訴人之擴創手術自
      應早日施予，並在手術中取得檢體據以進行細菌培養。醫
      事審議委員會就彰化地檢署委託鑑定之施以擴創手術前，
      是否應先作細菌培養，或其他生化檢驗，以究明病因？亦
      認清創手術前不必先作細菌培養，而是清創手術同時取得
      檢體（見醫事審議委員會0000000號鑑定書）。另洪眼科
      診所負責醫師洪嘉祥回覆本院之來函亦表示「眼內炎急性
      期之治療應首先住院臥床治療，先控制急性感染，做菌體
      抹片或培養，投以抗生素治療，視情況等病情穩定再做進
      一步的手術治療」等語（見本院卷91頁），洪嘉祥醫師所
      稱應住院臥床治療，先控制急性感染，即係被上訴人醫師
      對上訴人所施之擴創手術，被上訴人醫師所為上訴人鞏膜
      瘍之治療過程與洪嘉祥醫師所述相符，被上訴人醫師於
      上訴人住院後立即對上訴人施以鞏膜潰瘍之擴創手術，於
      手術中採取組織檢體經細菌培養，證實為綠膿桿菌感染，
      再施以抗生素治療，並無不當。上訴人質疑在化驗結果出
      爐前，是否有開刀之急迫性？被上訴人醫師是否進行不必
      要之開刀？均無理由。
  (二)上訴人是否在實施手術時感染細菌？
    1.上訴人92年3月7日經洪眼科診所診斷發現左眼角膜潰瘍，
      同月10日再經洪眼科診斷左眼併發眼內炎，據洪嘉祥醫師
      來函表示「發生潰瘍合併眼內炎之原因很多，諸如慢性疾
      病，免疫機能低下，外傷皆會引致感染，而感染原包括細
      菌、病毒、黴菌」，醫事審議委員會之鑑定，認為「被上
      訴人醫師施行鞏膜潰瘍擴創手術，術中發現大範圍鞏膜感
      染壞死，並深及葡萄膜，術中取得之組織檢體經細菌培養
      ，證實為綠膿桿菌感染」、「細菌培養係在清創手術時取
      得檢體，三天之後即3月13日得到細菌培養結果，證實為
      綠膿桿菌感染，證明手術前的診斷正確」，由上訴人在手
      術前已被洪眼科診所發現左眼角膜潰瘍及眼內炎，及手術
      中發現大範圍鞏膜感染壞死，取得之檢體經細菌培養證實
      上訴人之鞏膜潰瘍係遭到綠膿桿菌感染，足以證明上訴人
      之左眼在被上訴人醫師施行擴創手術之前即已遭到綠膿桿
      菌感染，致鞏膜潰瘍，並非上訴人所稱在實施手術時感染
      大腸桿菌。
    2.醫事審議委員會鑑定意見再認「丁○○出院後自行至台中
      榮民總醫院就醫，診斷為左眼鞏膜潰瘍與眼內炎，予以抗
      生素點眼治療，嗣再因眼內炎與鞏膜潰瘍陸續至秀傳醫院
      、台大醫院就醫，雖經抗生素治療，但因眼內炎而致眼球
      萎縮」、「綠膿桿菌是引起細菌性鞏膜潰瘍最常見的菌種
      ，此種鞏膜潰瘍往往進行快速而嚴重，預後極為不良，雖
      經抗生素治療，鞏膜潰瘍仍會在鞏膜內四處擴散而終致眼
      內炎，最後眼球萎縮。」等語，顯然上訴人所患之左眼鞏
      膜潰瘍與眼內炎在被上訴人醫院並未治癒，上訴人嗣後陸
      續前往台中榮民總醫院、秀傳醫院、台大醫院醫治其左眼
      鞏膜潰瘍與眼內炎，上訴人雖經抗生素治療，但因鞏膜潰
      瘍進行快速而嚴重，仍在鞏膜內四處擴散，終因眼內炎而
      致眼球萎縮。上訴人應是左眼在手術前感染綠膿桿菌，引
      起之鞏膜潰瘍與眼內炎始終未治癒，並非上訴人在手術實
      施中感染細菌始併發眼內炎，致眼球萎縮。
    3.上訴人在92年3月7日及3月10日已經洪眼科診所診斷患有
      左眼眼角膜潰瘍及眼內炎，則上訴人嗣後經秀傳醫院、台
      大醫院、衛生署彰化醫院分別診斷患有「左眼角膜潰爛併
      眼內炎」、「左眼眼內炎」、「左眼全眼炎併眼球萎縮」
      ，仍是源自手術前所患左眼眼角膜潰瘍及眼內炎，並非手
      術感染細菌所引起之併發症，上訴人主張其左眼球萎縮應
      係開刀時感染細菌所致，要屬無據。
  (三)上訴人因左眼眼內炎致左眼球萎縮，是否因手術之不當所造
    成？
    1.醫事審議委員會受彰化地檢署囑託鑑定被上訴人醫師於術
      前診斷、執行手術過程、術後治療等方面是否符合該類眼
      疾之標準作業程序？是否有何疏失之處？暨立即施以擴創
      手術是否確為感染性鞏膜潰瘍最佳治療行為？其鑑定之結
      果為「被上訴人醫師於術前診斷與所施行鞏膜清創手術，
      並給予局部與全身性抗生素治療之方法，皆為對綠膿桿菌
      鞏膜潰瘍的標準作程序，因此應無疏失可言。」、「對於
      綠膿桿菌引起之鞏膜潰瘍施以清創手術，同時合併使用針
      對該綠膿桿菌有效之抗生素全身與局部治療，依據發表在
      國際知名期刊之眼科文獻記載，確為最佳之治療方式。再
      者，清創手術係將已潰爛之鞏膜組織清除，並於手術時取
      得檢體據以進行細菌培養，亦有利於抗生素之選擇，對治
      療之效果亦有所助益。」（見醫事審議委員會第0000000
      、000 0000號鑑定書），被上訴人醫師對於上訴人所施鞏
      膜清創手術，將已潰爛之鞏膜組織清除，並針對綠膿桿菌
      予以有效之抗生素全身與局部治療，符合治療該類眼疾之
      標準作業程序，且為最佳之治療方式，被上訴人醫師之醫
      療行為自無不當。
    2.被上訴人醫師對上訴人所為之鞏膜潰瘍擴創手術僅在清除
      已潰爛之鞏膜組織，以控制上訴人之病情，避免鞏膜潰瘍
      之繼續惡化，該擴創手術之實施並無法根治上訴人為綠膿
      桿菌感染之鞏膜潰瘍，必須配合術後治療，即針對感染源
      即綠膿桿菌給予有效之抗生素治療，該感染源即綠膿桿菌
      若未予消滅，上訴人之左眼鞏膜潰瘍仍會繼續感染產生潰
      爛之鞏膜組織，因此必須經過多天之住院治療。本件上訴
      人在被上訴人醫院祇住院三天，被上訴人醫師僅將上訴人
      已為綠膿桿菌感染之潰爛鞏膜組織清除，上訴人之綠膿桿
      菌仍未消滅，尚在被上訴人醫師施予抗生素治療過程，該
      治療過程仍未結束，因此不能以上訴人不願繼續接受被上
      訴人醫師治療，轉住其他醫院醫治，嗣後因鞏膜潰瘍未能
      痊癒致眼球萎縮，而認為被上訴人醫師所為之手術不當，
      命其承擔上訴人眼疾未能痊癒之責任。
    3.上訴人之左眼眼角膜潰瘍及眼內炎在92年3月7日及同月10
      日接受洪眼科診所治療時即存在，被上訴人醫師實施擴創
      手術時發現大範圍鞏膜感染壞死，並深及葡萄膜，上訴人
      因左眼鞏膜潰瘍與眼內炎未能痊癒，陸續前往台中榮民總
      醫院、秀傳醫院、台大醫院接受治療，終因眼內炎而致眼
      球萎縮，則上訴人之鞏膜潰瘍與眼內炎在被上訴人醫師實
      施擴創手術之前即存在，並非手術之後始產生，是上訴人
      因眼內炎而致眼球萎縮自係其原有之鞏膜潰瘍與眼內炎始
      終未能治癒，並非手術不當所造成，而被上訴人醫師對上
      訴人所為之擴創手術本就無法根治其鞏膜潰瘍，則上訴人
      因鞏膜潰瘍未能治癒所致眼球萎縮即與該擴創手術無關。
    4.依醫事審議委員會鑑定意見，綠膿桿菌引起之鞏膜潰瘍，
      往往進行快速而嚴重，預後極為不良，雖經抗生素治療，
      鞏膜潰瘍仍會在鞏膜內四處擴散而終致眼內炎，最後眼球
      萎縮；另洪嘉祥醫師認為潰瘍合併眼內炎預後效果皆很差
      ，甚至要實施眼球摘除術（見本院卷第91頁之來函）。是
      上訴人之左眼鞏膜潰瘍雖經施以抗生素治療亦未必能痊癒
      ，仍有可能因感染源即綠膿桿菌未消滅，鞏膜潰瘍繼續在
      鞏膜內四處擴散，終致眼內炎而眼球萎縮，因此不能以上
      訴人之左眼最後因眼內炎而眼球萎縮，逕認被上訴人醫師
      之治療行為有所不當，更何況被上訴人醫師對上訴人之治
      療行為尚未結束，上訴人即不願接受被上訴人醫師之治療
      而自動出院。
    5.依洪眼科診所上訴人之病歷資料及洪嘉祥醫師所述，上訴
      人左眼疼痛，視力模糊在92年3月7日至洪眼科診所就醫時
      即存在，同月10日再前往洪眼科診所，其左眼疼痛，視力
      模糊更為嚴重，甚至看不見；上訴人亦承認其係因左眼通
      紅，癢痛劇烈，淚流不止，經轉介至被上訴人醫院等情（
      見本院卷第66頁之準備書狀），而被上訴人醫院之上訴人
      護理紀錄也載明「12時25分上訴人主訴二天前左眼突疼痛
      ，看不見．．．今因疼痛加劇到門診求診；14時50分上訴
      人呻吟表示左眼疼痛厲害無法忍受，希望予止痛針使用」
      等語（見彰化地檢署93年度偵續字第50號偵查卷第48頁）
      ，顯然上訴人在手術之前左眼已疼痛難忍，視力喪失。上
      訴人以其左眼於手術之後產生疼痛，認被上訴人醫師所為
      之手術有所不當，惟開刀之前病患均會接受麻醉，開完刀
      於麻醉劑退後必會產生疼痛，此為開刀之一般現象，是上
      訴人於開完刀麻劑退後產生疼痛，自係正常現象，更何況
      上訴人之左眼鞏膜潰瘍尚未痊癒，綠膿桿菌之感染源仍存
      在，鞏膜潰瘍仍會繼續在鞏膜內四處擴散，上訴人左眼疼
      痛於開完刀後並未消除，亦與其鞏膜潰瘍於開完刀並未痊
      癒有關，上訴人以其左眼疼痛於開完刀並未消除為由，指
      摘被上訴人醫師所為之手術不當，自屬無據。
  (四)上訴人於手術後因眼痛要求轉院，被上訴人醫師至三月十三
    日始同意上訴人轉院，被上訴人醫師有無延誤？
    1.上訴人於開完刀後疼痛難忍，要求轉院，被上訴人醫師告
      以疼痛係手術後正常情形，毋庸過慮，囑上訴人應忍受，
      至92年3月13日在上訴人堅持之下，被上訴人醫師始同意
      上訴人轉院。上訴人主張其因此滯留被上訴人醫院二日，
      喪失轉院至其他大型醫院及時治療之機會，被上訴人醫師
      有延誤治療之過失云云。惟上訴人於開完刀後產生疼痛，
      確係手術後之正常情形，是被上訴人醫師告知上訴人應忍
      受疼痛，毋庸過慮，並無不當；又上訴人於手術中取得組
      織檢體，經細菌培養，於92年3月13日證實為綠膿桿菌感
      染，上訴人之病情自以被上訴人醫師最為清楚，其鞏膜潰
      瘍仍應施以抗生素治療，而被上訴人醫師對於上訴人因綠
      膿桿菌引起之鞏膜潰瘍施以清創手術，同時合併使用針對
      該綠膿桿菌有效之抗生素全身與局部之治療，為嚴重綠膿
      桿菌鞏膜潰瘍之最佳治療方式，上訴人即應以在被上訴人
      醫院接受被上訴人醫師醫治最為合適；至上訴人之眼痛，
      依被上訴人醫院之上訴人護理紀錄所示，被上訴人醫院之
      護士亦有處理（見彰化地檢署92年度他字第1936號偵查卷
      第39頁之護理紀錄及第40頁背面之護理計劃），上訴人尚
      無轉院之必要，故被上訴人醫師建議上訴人不要轉院，亦
      無不當。上訴人在被上訴人醫院住院期間接受鞏膜潰瘍最
      佳之治療方式，又不宜轉院，被上訴人醫師自無延誤治療
      之情事。
    2.上訴人於92年3月13日主動由被上訴人醫院出院，當天自
      行前往台中榮民總醫院求診，住院一天後再轉往秀傳醫院
      醫治。依台中榮民總醫院上訴人之護理紀錄所示，上訴人
      係於92年3月14日因不滿醫療過程緩慢，要求自動出院（
      見彰化地檢署92年度他字第1936號第203頁）。上訴人不
      相信被上訴人醫師及台中榮民總醫院醫師之醫療行為，經
      常換院治療，若因此延誤上訴人鞏膜潰瘍之醫治，使得病
      情惡化，亦是上訴人自己所造成，而非被上訴人醫師之延
      誤。上訴人以台大醫院僅治療其眼內炎，左眼球早已萎縮
      ，認為被上訴人醫師有延誤治療之情事，委無足取。
  (五)上訴人開刀之前，被上訴人醫師有無對上訴人講解手術必要
    性、危險性、治癒率及併發症，使上訴人充分瞭解？
    1.上訴人於92年3月10日接受被上訴人醫師診斷後，經告知
      需要開刀才能治療，遂同意開刀治療並簽立手術同意書等
      情，業據上訴人於彰化地檢署92年9月12日偵查中承認無
      訛（見彰化地檢署92年度他字第1936號偵查卷第51頁），
      上訴人所簽立之手術同意書並載明「上訴人因患鞏膜潰瘍
      需實施擴創手術，經被上訴人醫師詳細說明需實施手術之
      原因及手術成功率或可能發生之併發症及危險」（手術同
      意書附同上卷第45頁背面），足見被上訴人醫師於進行手
      術前，已經告知上訴人病情，上訴人並同意被上訴人醫師
      進行擴創手術無疑。另上訴人亦承認其於手術麻醉劑過後
      ，劇痛難忍，被上訴人醫師於翌日巡房時告以此乃手術後
      之正常情形，類似案件有百分之五十可全復原，安撫上訴
      人忍耐等語（見原審卷起訴狀第3頁、上開偵查卷告訴狀
      第2頁），被上訴人醫師亦未向上訴人保證其於開刀後再
      接受術後治療，左眼鞏膜潰瘍可完全痊癒，被上訴人醫師
      即未誇大手術之成效以促使上訴人簽立手術同意書。
    2.證人甲○○即上訴人92年3月10日看診當日之跟診護士於
      本院證稱：「手術同意書是我製作的，是病人門診時，醫
      生向他做解釋後，他都同意了，我們才會讓他填寫手術同
      意書，．．．是醫生親自向他解釋完之後，才會親自簽名
      其上．．．」、「林醫生向上訴人解釋，我有在場」、「
      醫生有向上訴人解釋手術的風險」、「醫生沒有保證手術
      完後眼疾一定會根治」、「醫生有講沒有開刀的後果會影
      響視力，上訴人是鞏膜潰瘍，如果沒有接受清創，可能會
      造成眼睛爛掉，眼睛可能會保不住」等語（見本院卷第62
      頁）；另被上訴人醫院病房護士乙○所製作之上訴人護理
      計劃載明「護理處置－解釋手術流程及填妥手術及麻醉同
      意書」（見上開偵查卷第40頁），證人乙○亦到庭證稱：
      「護理計劃處置欄記載解釋手術流程是醫生向上訴人解釋
      的」、「病患從門診上來後，我問病患，醫生在樓下有沒
      有跟他解釋手術必要性，他是否已瞭解，他說醫生有解釋
      ，他也瞭解了，我才做紀錄的」等語（見本院卷第61頁）
      ，證人乙○於護理計劃所載「解釋手術流程」仍是指被上
      訴人醫師向上訴人解釋手術之必要性，益證被上訴人醫師
      確有向上訴人解釋其病情及手術之必要性。而當時上訴人
      左眼之疼痛及視力模糊已有數天，且愈發嚴重，至92年3
      月10日看診當時已達疼痛難忍，視力喪失，情況危急之程
      度，則上訴人同意被上訴人醫師開刀之提議，應是基於其
      本身眼疾之情況及被上訴人醫師之解釋所為之決定，並未
      受到誤導。
    3.上訴人左眼受到綠膿桿菌感染引起鞏膜潰瘍非常嚴重，有
      立即開刀之必要，被上訴人醫師所進行之清創手術，同時
      合併使用針對該綠膿桿菌有效之抗生素全身與局部之治療
      ，為嚴重綠膿桿菌鞏膜潰瘍之最佳治療方式，則被上訴人
      醫師告知上訴人之病情及應立即開刀之必要性, 並無不當
      。被上訴人醫師之醫療行為既無疏失, 自不得僅以上訴人
      所稱被上訴人醫師未盡到告知之義務而認定被上訴人醫師
      應負醫療行為不當之過失責任。
    4.本件上訴人因眼內炎致眼球萎縮並非手術不當所引起之併
      發症，而上訴人在手術之前已眼痛難忍，視力喪失，上訴
      人為綠膿桿菌感染之鞏膜潰瘍又往往進行快速而嚴重，預
      後極為不良，雖經抗生素治療，鞏膜潰瘍仍會在鞏膜內四
      處擴散而終致眼內炎，最後眼球萎縮，且被上訴人醫師所
      進行之清創手術將已潰爛之鞏膜組織清除，並於手術時取
      得檢體組織據以進行細菌培養，有利於抗生素之正確選擇
      ，對於治療之效果有所助益，被上訴人醫師所為之醫療行
      為有利上訴人鞏膜潰瘍之治療，上訴人經清除潰爛之鞏膜
      組織，並施以抗生素治療，仍發生眼內炎致眼球萎縮之結
      果，則若上訴人未有被上訴人醫師之醫療行為，其左眼鞏
      膜潰瘍當早已惡化致眼內炎而眼球萎縮。被上訴人醫師有
      無盡到告知義務，所影響是上訴人同意開刀之決定，惟上
      訴人同意開刀之決定是正確之決定，上訴人並未因其同意
      開刀而受到不利之影響，上訴人之眼內炎所致眼球萎縮並
      非被上訴人醫師不當之醫療行為所造成，則被上訴人醫師
      即使如上訴人所主張未盡到告知之義務，亦與上訴人之眼
      球萎縮無相當因果關係存在。
六、綜上所述，上訴人主張被上訴人醫師進行不必要之開刀，開
    刀過程發生感染，產生併發症，並延誤轉診時機，及未盡到
    告知義務，被上訴人醫師之醫療行為有疏失，導致其左眼球
    萎縮云云，應無可採。被上訴人醫師之醫療行為並無過失，
    被上訴人醫師及被上訴人醫院即均不必對上訴人負損害賠償
    責任，上訴人請求被上訴人醫師及被上訴人醫院連帶賠償二
    百五十萬元，及自起訴狀繕本送達翌日起算之法定遲延利息
    ，應屬無據，不能准許。原審駁回上訴人之請求及假執行之
    聲請，尚無違誤，上訴意旨指摘原判決不當，求予廢棄改判
    ，為無理由，應予駁回。兩造其餘攻擊防禦方法，均不影響
    判決之結果，故不逐一論述；另上訴人請求鑑定被上訴人醫
    師之醫療行為有無過失，惟被上訴人醫師之醫療行為業經醫
    事審議委員會兩次鑑定均無疏失，上訴人未能指出醫事審議
    委員會之鑑定有何不當，被上訴人醫師之醫療行為無過失已
    非常明確，是無庸再為鑑定，併予敘明。
七、據上論結，本件上訴為無理由，依民事訴訟法第449條第1項
    、第78條，判決如主文。
中    華    民    國    95    年    9     月    5     日
                    民事第四庭審判長法  官  黃斐君
                                    法  官  張浴美
                                    法  官  陳蘇宗
以上正本係照原本作成。
上訴人得上訴。
如對本判決上訴，須於收受判決送達後20日內向本院提出上訴書
狀，其未表明上訴理由者，應於提出上訴後20日內向本院提出上
訴理由書（須按他造人數附具繕本）。
上訴時應提出委任律師為訴訟代理人之委任狀。具有民事訴訟法
第466條之1第1項但書或第2項之情形為訴訟代理人者，另應附具
律師及格證書及釋明委任人與受任人有該條項所定關係之釋明文
書影本。
                                    書記官  吳麗慧
中    華    民    國    95    年    9     月    8     日
                                                      Ｂ


司法院資訊處製作；財團法人民間司法改革基金會備份。
